臺灣嘉義地方法院民事判決　　　　　　　 99年度訴字第225號
原　　　告　黃立雪
訴訟代理人　張巧妍律師
被　　　告　楊瓊雅律師即嘉義縣私立嘉南高級中學破產管理人
上列當事人間請求拆屋還地事件，本院於民國100年8月12日言詞
辯論終結，判決如下：
  主  文
被告應將坐落嘉義縣東石鄉○○段湖底小段三五五號土地上如附
圖一所示黃色斜線部分面積九六六點一平方公尺之第一層至第五
層RC造教室、走廊及第六層機電室之建物，及附圖二所示黃色斜
線部分面積一五五點一二平方公尺之第一層至第三層RC造走廊，
及附圖三所示黃色斜線部分面積九九三點一五平方公尺之地下室
、第一層至第三層RC造教室之建物、第四層機電室，及附圖四所
示黃色斜線部分面積一九七點六四平方公尺鐵架造車棚，及附圖
五所示黃色斜線部分面積五四點七二平方公尺RC造警衛室建物拆
除，並將土地返還原告。
訴訟費用由被告負擔。
  事實及理由
一按破產人因破產之宣告，對於應屬破產財團之財產，喪失其管
  理及處分權，破產法第75條定有明文。是破產人關於破產財團
  之訴訟即無訴訟實施權，其喪失之管理及處分權既由破產管理
  人行之，此項訴訟自應以破產管理人為原告或被告，當事人始
  為適格（參照最高法院民國27年上字第2740號判例要旨參照）
  。經查：破產人嘉義縣私立嘉南高級中學（下稱嘉南中學）於
  93年10月25日經本院宣告破產，並於96年1月8日選任吳瑞堯為
  破產管理人，有裁定1份在卷可稽（見本院1卷第21頁），另本
  件原告請求拆出之坐落嘉義縣東石鄉○○段湖底小段355號土
  地（下稱系爭土地）上如附圖一所示黃色斜線部分面積966.1
  平方公尺之第1層至第5層RC造教室、走廊及第6層機電室之建
  物，及附圖二所示黃色斜線部分面積155.12平方公尺之第1層
  至第3層RC造走廊，及附圖三所示黃色斜線部分面積993.15平
  方公尺之地下室、第1層至第3層RC造教室之建物、第4層機電
  室，及附圖四所示黃色斜線部分面積197.64平方公尺鐵架造車
  棚、及附圖五所示黃色斜線部分面積54.72平方公尺RC造警衛
  室建物（下合稱系爭建物）係破產人嘉南中學之破產財團，則
  原告起訴時以破產管理人吳瑞堯律師為被告，自屬當事人適格
  ，被告陳稱：破產管理人應僅為該破產人之法定代理人，原告
  逕以之為當事人，程序上亦有疑慮等語，容有誤會。另原告起
  訴後，破產人嘉南中學之破產管理人經本院於99年4月28日撤
  換為楊瓊雅律師，有裁定1份在卷可稽（見本院1卷第81頁、第
  82頁），則原告聲明由楊瓊雅律師承受訴訟（見本院1卷第98
  頁），自無不合，合先敘明。
二原告起訴主張：系爭土地係原告所有，嘉南中學向原告租用系
  爭土地興建學校教室等建物，期間自85年8月1日至95年7月30
  日止，並設有地上權，期間自85年6月30日起至95年6月30日止
  。嘉南中學在系爭土地上興建系爭建物占用系爭土地，雙方於
  到期前即有不續租之合意。另原告於本院92年度破字第1號破
  產事件（下稱系爭破產事件）提出94年12月5日聲明書（下稱
  系爭聲明書），並送達嘉南中學，已表示不同意任何人使用系
  爭土地，即顯示租期屆滿不再續租。且依85年6月30日租賃契
  約（下稱系爭契約）第8條約定，嘉南中學經宣告破產後既已
  停辦，原告亦得依約以99年5月5日書狀為終止之意思表示，是
  原告依系爭契約第8條第1款之約定，終止系爭契約。再縱被告
  辯稱有使用借貸關係，然簽立系爭契約就應有終止而改簽立系
  爭契約，又嘉南中學已經停辦，依民法第470條規定，借貸使
  用目的已完畢，原告亦得以100年2月25日書狀終止系爭契約。
  且縱雙方簽立系爭契約之實質真意為使用借貸關係，然既有約
  定期限，期限屆滿亦應返還系爭土地，且原告亦得依系爭契約
  第8條第1款、第2款約定，終止使用借貸契約，並以100年7月4
  日書狀為終止之意思表示。又無法看出嘉義縣東石鄉○○段59
  -3號土地與系爭土地有何關連，否認有贈與系爭土地，且縱被
  告所辯原告前有贈與系爭土地予嘉南中之意思表示，然移轉登
  記前，原告亦得撤銷贈與之意思表示，並於100年7月20日當庭
  為撤銷之表示，並為時效抗辯。綜上，被告對系爭土地已無合
  法占用權源，原告爰依民法第767條規定，提起本訴。聲明：
  被告應將系爭建物拆除，將土地交還原告。
三被告則以：(一)系爭土地之租期雖已屆滿，惟原告並未即時表示
  反對續租之意思，且被告仍繼續使用，依民法第451條規定及
  最高法院42年臺上字第122號、46年臺上字第1828號判例意旨
  ，本件應即視為以不定期限繼續契約，故被告占用系爭土地，
  即非無權占有。系爭破產事件94年12月8日訊問筆錄記載，破
  產管理人蔡碧仲律師並未對系爭聲明書表示意見，破產財產監
  察人表示不同意系爭聲明書，故雙方並無租賃到期前即有不續
  租之合意，且原告亦未於提出系爭聲明書當時即收回基地，直
  至95年6月30日租賃契約期限屆至後，嘉南中學仍繼續使用收
  益，原告未即表示反對之意思，已視為不定期限繼續契約。又
  嘉南中學並未遭教育部來文勒令停辦，雖因破產而進行破產程
  序，惟破產法尚有復權之規定，並不代表破產程序終結之後不
  能再招生，本件原告片面依系爭契約第8條第1款約定主張終止
  不合法。(二)學校並非簽立租賃契約後才興建，是租賃契約成立
  前就興建，主張有借貸關係，當時學校建物起造人為學校，地
  主是原告，原告同意興建才會有建造執照及使用執照。又系爭
  契約並未約定被告應於租約期滿拆除建物返還土地。系爭建物
  均為合法建物，於興建時有得原告同意，依民法第425條之1、
  最高法院48年度臺上字第1457號判例要旨，亦應推斷土地所有
  人有默許房屋受讓人繼續使用系爭土地，而土地所有權人同意
  興建系爭建物時，並無約定使用期限，則應依民法第470條第1
  項所定，依借貸之目的使用完畢時返還之，本件之借貸目的既
  為興建房屋，即應於房屋不堪使用時為借貸目的使用完畢，於
  房屋不堪使用時，被告始有返還之義務，且系爭破產事件程序
  尚未終結，不能確定學校是否停辦，使用目的尚未完成，被告
  使用系爭土地興建建物並非無權占有。否認系爭契約實質真正
  ，有可能係為配合地上權存續期間所定立之租約，又系爭契約
  約定之期限只是為符合私立學校法第36條及私立學校法施行細
  則第28條第1項第1款規定，仍為無償的使用借貸關係，否則租
  金不可能僅為1元。(三)嘉義縣私立嘉南工商職業補習學校財團
  法人登記表件，其中63年5月財團法人登記捐助章程第6條出資
  方法：由董事長黃立雪集資創辦學校，全部財產捐助學校（如
  財產目錄）。又學校財產清冊、學校地圖及土地所有權狀等相
  關資料，其中「嘉義縣私立嘉南工商職業補習學校財產清冊」
  校地（不動產部分）嘉義縣東石鄉○○段59-3地號土地面積1
  公頃8918平方公尺，為原告黃立雪所有，並備註「於財團法人
  登記後過戶為學校所有」，另其繪製學校地圖記載面積：2公
  頃36公畝47公厘，惟原告迄今未履行，違反誠信原則，再59-3
  號土地經重測後部分變為353號土地（面積3529平方公尺），
  已由破產財團舉債購買，而系爭號土地重測前為59-17號土地
  ，應係自59-3地號土地分割而來，既然當初土地承諾捐助學校
  ，有贈與法律關係，所簽訂租約僅係象徵性意義，如今又主張
  拆屋還地，顯然違反誠信原則及有權利濫用之嫌。再查原告為
  嘉南中學之債權人，系爭建物屬破產財團所有，於變價程序後
  所得款項均需分配給破產債權人，原告亦得受分配，竟於破產
  程序進行中提起本件訴訟，主張拆除屬破產財團所有系爭建物
  ，損人不利己，顯屬權利濫用，違反民法第148條規定等語置
  辯。聲明：原告之訴駁回。
四下列事項為兩造所不爭執（見本院1卷第162頁），應堪採認：
(一)系爭土地為原告所有，原告與嘉南中學於85年6月30日簽立系
  爭契約，約定原告自85年8月1日起至95年7月30日止，出租系
  爭土地予嘉南中學供作創辦學校之用。原告並於89年9月18日
  將系爭土地設定地上權與嘉南中學，存續期間自85年6月30日
  起至95年6月30日止。
(二)嘉南中學於系爭土地上興建系爭建物。
(三)嘉南中學經本院以92年度破字第1號裁定宣告破產，99年4月1
  日破產管理人為吳瑞堯律師，現破產管理人為楊瓊雅律師。
五兩造爭執事項（見本院卷第162頁、第163頁）：
(一)系爭契約於租賃期限屆滿後，是否依民法第451條規定視為不
  定期限租賃契約。原告依租賃契約第8條第1款約定，以學校停
  辦為由終止契約，有無理由。
(二)兩造有無借貸關係、被告辯稱依照民法第470條第1項規定借貸
  目的尚未完畢，有無理由。
(三)原告依民法第767條規定，請求被告應將系爭建物拆除，並將
  土地返還原告，有無理由。
六本院論述如下（併依本院論述調整順序）：
(一)系爭契約於租賃期限屆滿後，是否依民法第451條規定視為不
  定期限租賃契約？兩造有無借貸關係、被告辯稱依照民法第
  470條第1項規定借貸目的尚未完畢，有無理由？
1.按租賃定有期限者，其租賃關係於期限屆滿時消滅，為民法第
  451條第1項所明定。同法第451條所謂視為不定期限繼續契約
  者，須承租人於租期屆滿後，仍為租賃物之使用收益，而出租
  人不即表示反對之意思時，始有其適用。此種出租人之異議，
  通常固應於租期屆滿後，承租人仍為租賃物之使用收益時，即
  行表示之，惟出租人慮承租人取得此項默示更新之利益，而於
  租期行將屆滿之際，向之預為表示不願繼續契約者，仍不失為
  有反對意思之表示（最高法院42年臺上字第410號判例要旨參
  照）。又出租人於租期屆滿前，曾表示終止租約者，姑不論其
  終止租約是否有效，亦足以顯示其已表示於租期屆滿時，已不
  再續租（最高法院78年度臺上字第268號判決亦同此旨）。
2.經查：原告與嘉南中學於85年6月30日簽立系爭契約，約定原
  告自85年8月1日起至95年7月30日止，出租系爭土地予嘉南中
  學供作創辦學校之用，已如前述。又嘉南中學於93年10月25日
  經本院宣告破產，原告於系爭破產事件94年12月6日提出系爭
  聲明書記載內容略以：為聲明不再允許他人使用本人之土地，
  …嘉南中學前於85年6月30日與原告訂立租約，學校既已停辦
  ，原告聲明終止租約，收回基地等語，並經本院於所受理系爭
  破產事件程序中向時任嘉南中學之破產管理人提示系爭聲明書
  ，令其表示意見等情，業據原告提出筆錄、系爭聲明書為證（
  見本院1卷第39頁、反面、第62頁），是原告主張其於租期屆
  滿前已向嘉南中學表示不再續租乙節，應屬可採。至被告固辯
  稱：原告未於提出系爭聲明書當時即收回基地，直至系爭契約
  租期屆滿後，嘉南中學仍繼續使用收益等語。然原告於租期屆
  滿前既已表示不再允許他人使用土地而不再續租，自已不符民
  法第451條所規定視為不定期限繼續契約之要件，要不因原告
  有無立即收回系爭土地而有異。
3.被告嗣雖辯稱：學校於租賃契約成立前就興建，主張有借貸關
  係且於興建時有得原告同意，依民法第425條之1、最高法院48
  年度臺上字第1457號判例要旨，應推斷土地所有人有默許房屋
  受讓人繼續使用系爭土地，土地所有權人同意興建系爭建物時
  ，並無約定使用期限，則應依民法第470條第1項所定，依借貸
  之目的使用完畢時返還之，本件之借貸目的既為興建房屋，應
  於房屋不堪使用時為借貸目的使用完畢，被告始有返還之義務
  ，否認系爭契約實質真正，有可能係為配合地上權存續期間所
  定立之租約等語。然：(1)民法第425條之1第1項規定：土地及
  其土地上之房屋同屬一人所有，而僅將土地或僅將房屋所有權
  讓與他人，或將土地及房屋同時或先後讓與相異之人時，土地
  受讓人或房屋受讓人與讓與人間或房屋受讓人與土地受讓人間
  ，推定在房屋得使用期限內，有租賃關係。另最高法院48年臺
  上字第1457號判例要旨：土地與房屋為各別之不動產，各得單
  獨為交易之標的，且房屋性質上不能與土地使用權分離而存在
  ，亦即使用房屋必須使用該房屋之地基，故土地及房屋同屬一
  人，而將土地及房屋分開同時或先後出賣，其間雖無地上權設
  定，然除有特別情事，可解釋為當事人之真意，限於賣屋而無
  基地之使用外，均應推斷土地承買人默許房屋承買人繼續使用
  土地。是依民法第425條之1第1項規定及最高法院48年臺上字
  第1457號判例要旨，均係關於土地與土地上之房屋同數一人所
  有之規範，此現與本件系爭建物自始係嘉南中學所有，系爭土
  地自始則為原告所有之情有間，被告引此為辯，自難採為有利
  被告之認定。(2)被告前已自認系爭契約所約定之系爭土地係原
  告出租予嘉南中學，租期自85年8月1日起至95年7月30日止等
  事實，並據以主張適用民法第451條之規定等情（見本院1卷第
  115頁、第117頁，被告引用本院1卷第24頁之答辯狀內容），
  則被告嗣再否認系爭契約之實質真正，並辯稱就嘉南中學使用
  系爭土地係與原告成立使用借貸乙節，自難採認。況依系爭契
  約已明文載明為租賃契約，且綜觀系爭契約內容，並無隻字片
  語提及為使用借貸意旨，有系爭契約可稽（見本院1卷第206頁
  ），則被告辯稱應成立使用借貸關係，顯屬無據，自難憑採。
(三)原告依民法第767條規定，請求被告應將系爭建物拆除，並將
  土地返還原告，有無理由？
1.被告另辯稱：系爭土地重測前為嘉義縣東石鄉○○段59-3號，
  且原告已承諾於嘉義縣私立嘉南工商職業補習學校為財團法人
  登記後過戶為學校所有，有贈與法律關係，簽立系爭契約僅係
  象徵性意義，如今又主張拆屋還地，顯然違反誠信原則及有權
  利濫用之嫌等語。然此為原告所否認，並主張縱有贈與關係，
  其請求權已罹於時效等語。經查：原告否認系爭土地重測前為
  嘉義縣東石鄉○○段59-3號，亦否認原告有贈與系爭土地，被
  告則未提出證據證明系爭土地與嘉義縣東石鄉○○段59-3號之
  關係，是所辯已難遽採。再按請求權因15年間不行使而消滅；
  時效完成後，債務人得拒絕給付，民法第125條本文、第144條
  第1項分別定有明文。依被告前揭所辯，贈與關係係約定嘉義
  縣私立嘉南工商職業補習學校為財團法人登記後過戶為學校所
  有，而原告主張嘉義縣私立嘉南工商職業補習學校至遲於80年
  已為法人登記，此為被告所不爭執（見本院2卷第86頁），則
  至遲於80年已得對原告主張贈與移轉登記請求，然卻至100年7
  月20日始由被告主張贈與關係，顯已罹於請求權時效，原告以
  被告無權占有系爭土地，請求被告返還土地，乃其權利之行使
  ，難認係違反誠信原則及濫用權利。至被告另辯稱：原告為嘉
  南中學之債權人，原告亦得受分配系爭建物經變價程序後所得
  款項，原告請求拆除系爭建物，顯屬權利濫用等語。然系爭土
  地既為原告所有，其主張嘉南中學就系爭建物占用系爭土地並
  無正當權源，而請求被告拆除，乃其權利之行使，難認係權利
  濫用。
2.按所有人對於無權占有或侵奪其所有物者，得請求返還之。對
  於妨害其所有權者，得請求除去之。有妨害其所有權之虞者，
  得請求防止之，民法第767條第1項定有明文。經查，系爭土地
  為原告所有，嘉南中學於系爭土地上興建系爭建物，已如前述
  ，且被告復未提出其他證據以證明系爭建物占用土地有何正當
  權源，則原告請求被告將系爭建物拆除，並將土地返還原告，
  自屬有據。
七本件事證已臻明確，兩造其餘攻擊防禦方法，經核與本件判決
  結果不生影響，爰不一一論敘。
八據上論結，原告之訴為有理由，依民事訴訟法第78條，判決如
  主文。
中    華    民    國   100    年    8     月    26    日
                  民事第三庭  法  官  蘇雅慧
以上正本係照原本作成。
如不服本判決，應於送達後20日內，向本院提出上訴狀（須附繕
本）並表明上訴理由，如於本判決宣示後送達前提起上訴者，應
於判決送達後10日內補提上訴理由狀。如委任律師提起上訴者，
應一併繳納上訴審裁判費。
中    華    民    國   100    年    8     月    26    日
                              書記官  李佳惠